【裁判字號】    98,竹簡,331
【裁判日期】    980909
【裁判案由】    確認租賃契約無效
【裁判全文】
臺灣新竹地方法院民事簡易判決         98年度竹簡字第331號
原      告    己○○
兼訴訟代理人  戊○○
被      告    丙○○
被      告    甲○○
被      告    乙○○
被      告    丁○○
                          段1.
上列當事人間確認租賃契約無效事件，本院於民國98年8 月26日
言詞辯論終結，判決如下：
    主  文
原告之訴駁回。
訴訟費用由原告負擔。
    事實及理由
壹、程序方面：
    本件被告丙○○、甲○○、丁○○經合法通知，未於最後言
    詞辯論期日到場，核無民事訴訟法第386 條各款所列情形，
    爰依原告聲請，由其一造辯論而為判決。
貳、實體方面：
一、原告方面：
(一)、坐落新竹市○○段261 、262 、263 、266 地號等4 筆土地
    （下合稱系爭共有土地），訴外人蘇木榮應有部分0.000000
    00，查蘇木榮已於民國81年7 月18日死亡，原告係蘇木榮之
    法定繼承人之一，就系爭共有土地享有應有部分。嗣被告及
    訴外人及系爭土地之其他共有人於97年8 月27日以存證信函
    第1409號、第1410號、第1411號、第1415號（下合稱同意存
    證信函）通知原告，稱依土地法第34條之1 規定，將系爭共
    有土地全部設定地上權予第三人，惟未載明為何人，並就系
    爭共有土地訂有不定期之土地租賃契約；另依新竹市地政事
    務所97年10月27日新地登字第0970009326號函，被告乙○○
    已於97年10月27日送件申請地上權登記（新竹市地政事務所
    收件第286160至286190號）。然被告乙○○另於97年9 月4
    日以存證信函通知原告，否認系爭共有土地有依土地法第34
    條之1 規定將原告之系爭共有土地應有部分設定地上權予他
    人乙事；被告丁○○於庭訊時亦表示，系爭共有土地之應有
    部分係委託訴外人莊文淇代為出售，並已領取土地價金，並
    無申請地上權予他人；而莊文淇通知函亦明白表示系爭共有
    土地已有197 位共有人將其土地應有部分出賣予他人，並完
    成第1 期之用印領款程序；且同意存證信函上之印章與被告
    乙○○於97年9 月4 日寄予原告之存證信函所用印章並不相
    同，則同意存證信函中同意之他共有人所有之印章，其真偽
    即有確認之必要；另系爭共有土地上已有訴外人之69戶他人
    蓋屋使用，並據以主張其有土地所有權及地上權，故系爭共
    有土地並無可能另依民法第832 條規定以在原告共有之系爭
    共有土地上以建築物為目的而使用土地之地上權。前開事實
    有系爭共有土地之同意存證信函、被告乙○○之存證信函、
    莊文淇之通知函、被告丁○○之庭訊筆錄等附卷可稽。按確
    認之訴非原告有即受確認判決之法律上利益者，不得提起。
    所謂即受確認判決之法律上利益，係指法律關係之存否不明
    確，原告主觀上認其在法律上之地位有不安之狀態存在，且
    此種不安之狀態，能以確認判決將之除去者而言，若縱經法
    院判決確認，亦不能除去其不安之狀態者，即難認有受確認
    判決之法律上利益（最高法院52年台上字第1240號判例意旨
    參照）。本件如前所言，他人自有誤認其就原告之系爭共有
    土地應有部分有無設定地上權予他人存在之可能，造成原告
    法律上地位之不安定。準此，本件原告自有提起確認訴訟之
    訴之利益。
(二)、對被告抗辯所為之陳述：
    被告乙○○、被告丁○○既已出賣其系爭共有土地上之應有
    部分予他人，依土地法第34條之1 第4 項規定規定「共有人
    出賣其應有部分時，他共有人得以同一價格共同或單獨優先
    承購」。故原告對被告乙○○、丁○○就系爭共有土地之應
    有部分具優先承購權，被告設定地上權於法無據，被告乙○○稱不知存證信函之事，表示存證信函內容無效。
(三)、訴之聲明：
  1.請求確認原告所有土地坐落新竹市○○段261 、262 、263
    、266 地號等4 筆土地之應有部分，被告與第三人間設定之
    地上權及租賃契約無效。
  2.訴訟費用由被告負擔。
二、被告方面：
(一)、被告甲○○經合法通知，均未於言詞辯論期日到場，亦未提
    出準備書狀作何聲明或陳述。
(二)、被告丙○○經合法通知，未於最後言詞辯論期日到場，依其
    先前到庭之陳述為：系爭土地的共有人有260 多人，原告只
    有告我們幾個，根本就沒有辦法解決問題。我不知道系爭土
    地要設定地上權給別人。存證信函上印章不是我的。
(三)、被告丁○○經合法通知，未於最後言詞辯論期日到場，依其
    先前到庭之陳述為：沒有見過前開存證信函，當初委託4 筆
    土地出售，是我繼承我媽媽的財產。
(四)、被告乙○○：
  1.原告為系爭共有土地之共有人，然而被告乙○○就系爭土地
    之所有權已出賣並移轉登記予訴外人鄭金漢；且蘇木榮之繼
    承人非僅原告2 人，原告未以蘇木榮之其他繼承人為共同原
    、被告而共同起、被訴，故本件原告起訴實係當事人不適格
    。
  2.這4 筆土地有200 多人共有，莊文淇是仲介，他來跟我買持
    分的土地，買賣契約書我並沒有拿到，我們之間只有買賣關
    係而已。存證信函上之印章應該是代書刻的，代書沒有先問
    過我，我不知道別人用我們的名義發此存證信函。我不知道
    系爭土地要設定地上權給別人，我是一坪115,000 元賣出的
    。系爭土地登記簿上沒有登記地上權，也沒有我的名字。我
    亦沒有占用系爭土地，亦無出租他人使用，系爭地上權登記
    之申請，由於部份會同之共有人死亡，未及辦畢繼承登記，
    業由新竹市地政事務所因逾期未補正而遭駁回。
(五)、答辯聲明：
  1.原告之訴駁回。
  2.訴訟費用由原告負擔。
三、本件不爭執事項：
    原告係前開系爭土地共有人之一，有被告提出之土地登記謄
    本可佐，兩造亦不爭執。
四、本件爭點：
    原告主張被告及訴外人及系爭土地之其他共有人於97年8 月
    27日以存證信函通知原告，稱依土地法第34條之1 規定，將
    系爭共有土地全部設定地上權予第三人，並就系爭共有土地
    訂有不定期之土地租賃契約；另依新竹市地政事務所97年10
    月27日新地登字第0970009326號函，被告乙○○已於97年10
    月27日送件申請地上權登記。然被告乙○○另於97年9 月4
    日以存證信函通知原告，否認系爭共有土地有依土地法第34
    條之1 規定將原告之系爭共有土地應有部分設定地上權予他
    人；被告丁○○於庭訊時亦表示，系爭共有土地之應有部分
    係委託訴外人莊文淇代為出售，並已領取土地價金，並無申
    請地上權予他人；而莊文淇通知函亦明白表示系爭共有土地
    已有197 位共有人將其土地應有部分出賣予他人，並完成第
    1 期之用印領款程序；且同意存證信函上之印章與被告乙○○於97年9 月4 日寄予原告之存證信函所用印章並不相同，
    則同意存證信函中同意之他共有人所有之印章，其真偽即有
    確認之必要；另系爭共有土地上已有訴外人之69戶他人蓋屋
    使用，並據以主張其有土地所有權及地上權，故系爭共有土
    地並無可能另依民法第832 條規定以在原告共有之系爭共有
    土地上以建築物為目的而使用土地之地上權。前開事實有系
    爭共有土地之同意存證信函、被告乙○○之存證信函、莊文
    淇之通知函、被告丁○○之庭訊筆錄等附卷可稽。他人自有
    誤認其就原告之系爭共有土地應有部分有無設定地上權予他
    人存在之可能，造成原告法律上地位之不安定。本件原告自
    有提起確認訴訟之訴之利益。提出存證信函、莊文淇寄予原
    告戊○○之信函為證，被告丁○○、乙○○、丙○○否認有
    發存證信函，被告乙○○抗辯：別人用我們名義發存證信函
    ，我不知道設定地上權，我是一坪11,5000 元賣出的。我的
    持分已經移轉給共有人，登記簿上沒有地上權，也沒有我的
    名字。是代書寄的，印章是代書刻的，代書沒有先問過我等
    語。提出土地登記謄本為證。是以本件爭點為：(1)被告是否
    有將原告系爭共有土地應有部分設定地上權或出租予他人？
    (2)原告請求就其系爭土地應有部分，被告與第三人間設定之
    地上權及租賃契約無效，有無理由？
五、法院之判斷：
    原告提出存證信函用以主張被告將原告系爭共有土地應有部
    分設定地上權或出租予他人；然查，依新竹市地政事務所97
    年11月10日新地登字第0970009326號函記載：宋芝蘭申請新
    竹市○○段263 地號土地時效取得地上權測量，經本所通知
    土地共有人鄭德郎等246 人，而乙○○於97年10月27日送件
    申請地上權設定登記，因登記義務人眾多案情複雜，尚於本
    所依規審查中。及依新竹市地政事務所97年11月28日新地登
    字第0970010165號函記載：宋芝蘭迄未向本所送件申請本市
    ○○段263 地號土地時效取得地上權登記；本所97年收件第
    286160至286190號土地登記申請案，經審查結果尚有不符，
    業經本所於11月11日通知補正並由申請人到所領回申請文件
    在案。依新竹市地政事務所97年10月23日新地登字第097000
    8996號函記載：新竹市○○段261 、262 、263 、266 地號
    等4 筆土地迄未有地上權設定登記。再者，依被告所提出之
    系爭共有土地98年3 月31日土地登記謄本記載，系爭共有土
    地並未設有地上權登記。且系爭土地地號261 、262 、263
    、266 號土地共有人分別有172 、176 、189 、179 人，其
    中被告甲○○、被告乙○○、被告丁○○均已非登記共有人
    ，綜上以觀，尚難認被告有將原告系爭共有土地應有部分設
    定地上權或出租予他人；再者，原告亦未能舉證被告有與他
    人訂立地上權或租賃契約存在，且亦未具體說明被告係與何
    人訂立地上權或租賃契約；況按債權契約為特定人間之權利
    義務關係，僅債權人得向債務人請求給付，不得以之對抗契
    約以外之第三人，此為債之相對性原則（最高法院96年台上
    字第1809號裁判意旨參照）。債權人基於債之關係，得向債
    務人請求給付，固為民法第199 條所明定；然債之關係，存
    在於雙方當事人間，僅具相對性，並無排他性（最高法院87
    年台抗字第231 號裁判意旨參照），是以縱然被告將系爭共
    有土地應有部分與他人訂立地上權或租賃契約，此契約效力
    亦僅存在於契約雙方當事人間，僅具相對性，並無排他性，
    對原告自不生效力，則原告起訴請求確認被告與他人間設定
    地上權或租賃契約無效，顯無法律上之利益，顯無理由，應
    予駁回。
六、本件判決事證基礎已臻明確，兩造其餘攻擊防禦方法及未經
    援用之證據於判決結果已不生影響，爰不再一一論述，併予
    指明。
、結論：原告之訴為無理由，依民事訴訟法第385 條第1 項前
    段、第78條、第85條第1項，判決如主文。
中    華    民    國    98    年    9     月    9     日
                  新竹簡易庭    法      官  林麗玉
以上正本係照原本作成。
如對本判決上訴，須於判決送達後20日內向本院提出上訴狀。
中    華    民    國    98    年    9    月    10    日
                                書  記  官  陳思璟


司法院資訊處製作；財團法人民間司法改革基金會備份。
